【裁判字號】    88,訴,1623
【裁判日期】    890229
【裁判案由】    損害賠償
【裁判全文】
臺灣臺北地方法院民事判決  八十八年度訴字第一六二三號
    原      告  甲○○
    被      告  台瑋股份有限公司
    法定代理人  乙○○
右當事人間請求損害賠償事件，本院判決如左：
    主    文
原告之訴及假執行之聲請均駁回。
訴訟費用由原告負擔。
    事    實
甲、原告方面：
  一、聲明：被告應給付原告新台幣（以下同）七十三萬七千六百元及自起訴狀繕本
      送達翌日起至清償日止，按年息百分之五計算之利息，並願供擔保請准宣告假
      執行。
  二、陳述：
  （一）被告前以訴外人得堡股份有限公司（下稱得堡公司）對被告負有債務，而向
        台灣台南地方法院聲請執行假扣押，由該院以八十四年度執字第一四六三號
        受理在案，但被告於聲請執行時將原告所有如附表所示之機器（下稱系爭機
        器）誤為得堡公司所有，以致法院為錯誤之查封，其後雖經原告提起第三人
        異議之訴並獲勝訴確定，然被告前述錯誤查封行為已造成原告之損害，被告
        自應依民法第一百八十四條之規定負損害賠償責任。
  （二）系爭機器遭錯誤查封時之價值為八十四萬元，但現存之價值則僅餘十四萬二
        千四百元，有台灣統華產物鑑定有限公司之鑑定報告可稽，計算原告因被告
        錯誤之查封行為所致之損害為七十三萬七千六百元，原告自得向被告請求給
        付。
  （三）系爭機器及另一機器原係得堡公司所有，嗣經原告查封並聲請拍賣，於強制
        執行程序中之八十四年七月二十五日原告與得堡公司達成和解，由得堡公司
        將系爭機器讓與原告，價格為八十四萬元，惟因得堡公司尚有使用系爭機器
        之必要，故機器仍交由得堡公司保管使用，但得堡公司須按月給付原告五萬
        元，直至清償原告一百五十萬元後，原告始再將機器歸還得堡公司，亦即原
        告係以占有改定之方式取得系爭機器之所有權，並非如被告所指係由得堡公
        司將機器交予原告作為債權之擔保。原告雖於八十五年一月十一日又具狀向
        原法院聲請強制執行系爭機器，由原法院以八十五年度執字第五三五號受理
        在案，然此乃因原告不諳法律，且所聘法律顧問有所更換，以致有所延誤，
        純係原告承辦人員之疏忽所致，於機器為原告所有並影響，此由法院經三審
        判決認定為原告所有即足認定。
  （四）嗣得堡公司因經營不善而將公司之機器設備併經營權讓與訴外人莊智能，莊
        智能旋於得堡公司原址即台南縣仁德鄉一甲村忠義二二四號設立佑瑗股份有
        限公司（下稱佑瑗公司），於八十四年九月二十六日設立登記，詎被告於同
        年十月十七日前往該址執行查封系爭機器時，於莊智能明確告知系爭機器係
        原告所有後，被告仍執意查封，足認被告對錯誤查封所致原告之損害，有故
        意或過失。又因得堡公司未依和解內容履行，原告於八十四年十月間欲取回
        系爭機器，惟因遭被告查封，致不能立時取回。被告以機器由得堡公司使用
        中，原告無損害等語，顯與實情不符。綜上所述，被告於查封系爭機器現場
        及原告提起第三人異議之訴時，既已明知或可得而知該機器係原告所有，竟
        執意查封，自有故意或過失，原告且因被告之查封而受有未能取回機器使用
        或出售之損害，亦即被告之查封與原告之受害間有直接之因果關係。
  （五）得堡公司之蔡慶松嗣後將系爭機器自查封處所遷移至他處時，有通知原告。
三、證據：
  （一）台灣台南地方法院八十五度訴字第一六七八號、台灣高等法院台南分院八十
        六年度上字第一九五號、最高法院八十七年度台上字第一二六二號、台灣高
        等法院台南分院八十七年度上更（一）字第六九號民事判決及台灣高等法院
        台南分院八十七年度上更（一）字第六九號民事裁定。
  （二）台灣統華產物鑑定有限公司鑑定報告一紙（八十三年十二月十二日）
  （三）台灣統華產物鑑定有限公司動產鑑定報告書一件（八十七年十二月十八日）
   聲請訊問證人莊智能，並向台灣台南地方法院調閱查封筆錄。
乙、被告方面：
  一、聲明：原告之訴及假執行之聲請均駁回，如受不利之判決，願供擔保請准宣告
      免為假執行。
  二、陳述：
  （一）系爭機器原為得堡公司所有，被告於八十四年十月十七日聲請法院假扣押查
        封時，仍由該公司保管使用，查封時機器未加警示標誌，得堡公司亦未提出
        異議，該公司之負責人蔡慶松之妻蔡官素錦且在場，現場並掛有祝賀得堡公
        司之扁額，其餘招牌、工廠、工人、機械等均與以前相似，顯示得堡公司仍
        繼續營運中，客觀情形，縱善良管理人亦會誤認係得堡公司所有，被告與執
        行法院更均無從得知原告與得堡公司有私相讓渡情事，法院依法查封並無不
        合；況強制執行法第十七條明定，執行法院如發現債權人查報之財產確非債
        務人所有，應令債權人另行查報，於強制執行開始後發現者，應由執行法院
        撤銷其執行處分。系爭機器既已由法院核准查封，即可明認從機器外觀無從
        判明係原告所有，否則法院不可能查封，故被告依法定程序查封，於主觀上
        並無過錯，於客觀上亦無「應注意，並能注意而不注意」之情形。且「第三
        人所有之財產，如有足以信其屬債務人所有之正當理由，則請求查封之債權
        人，尚不得謂之有過失」，最高法院亦著有四十九年台上字第二三二三號及
        五十四年台上字第一五二三號判例。足見被告不負過失責任。
  （二）姑不論系爭機器之歸屬尚有爭議，縱認已由得堡公司讓歸原告所有，然系爭
        機器經被告查封後，仍由得堡公司保管使用，而依強制執行法第五十九條之
        規定，得堡公司仍得於無損於機器價值之範圍內使用之，亦即不影響於得堡
        公司之占有使用。原告之損失從何談起。而查封標的物之保管人係由法院指
        定，得堡公司復未善盡保管義務於被告查封時異議，原告若有損害，與被告
        之行為亦無因果關係。
  （三）關於系爭機器於查封後價值減損部分。查系爭機器查封後被得堡公司擅自搬
        走，不知下落，為此被告曾聲請執行法院責令得堡公司搬回，因該公司置之
        不理，被告遂對得堡公司之董事蔡慶松提起妨害公務之告訴，蔡慶松且已經
        法院判決有罪確定。則系爭機器價值若有減損亦係得堡公司之行為所造成。
        何況被告僅係假扣押，禁止債務人處分，被告並未占有使用，怎能造成機器
        價值之減損？原告何能以查封之價值與撤封時差價作為計算損害額之依據？
        又蔡慶松於上開刑案受訊問時堅稱，機器係原告所搬離（台南地院八十八年
        易字第五一二號訊問筆錄）；證人莊智能亦證稱，機器係原告所搬走。則機
        器之原狀已回復，原告並無損害。即使機器有所損壞，亦能加以修復而回復
        原狀，系爭機器並無不能回復原狀或回復顯有重大困難之情形，原告未曾催
        告被告回復，逕依民法第二百十四條之規定請求金錢之損害賠償，自非有據
        。
  （四）被告為前開查封前，得堡公司即已發生財務危機，惟恐日後不能強制執行，
        被告依法聲請假扣押，並無違反公共利益，或以損害他人為主要目的之情形
        ，亦即被告行使權利之行為應得阻卻違法。
  （五）系爭機器查封後，由莊智能保管使用，嗣並由原告搬走，則自八十三年十一
        月二十九日至八十五年三月十一日短短一年四個月中，機器之價值由八十四
        萬元變成十六萬元，必係保管人保管、使用不當或原告搬運時所造成，而非
        單純之自然折舊。如係保管、使用不當，原告應向保管人求償，如係原告搬
        運時所造成，原告自當吸收損失，均與被告無關。況證人莊智能證述「接手
        時曾用過該機器，當時產出之產品品質不佳，就沒有使用了：：：」，更見
        原告於八十四年十月十七日查封時，系爭機器之價值已所剩無幾。
  三、證據：提出台灣台南地方法院八十八年度易字第五一二號及台灣高等法院八十
      八年度上易字第一九五六號刑事判決各乙件，並聲請鑑定證人統華產物有限公
      司，證明鑑價之基礎、二次鑑價之差別及造成差價之原因。
丙、本院依聲請囑託台灣台南地方法院訊問證人莊智能，依職權訊問證人蔡慶松及調
    閱台灣台南地方法院（以下同）八十三年度執全字第七一一號（假扣押案號八十
    三年度全字第八六九號）、八十四年度執全字第一四六三號（假扣押案號八十四
    年度全字第一八六０號）、八十四年度執字四二五二號、八十五年度執字第五二
    五號、八十五年度訴字第一六七八號（含上訴後之各審案卷）及八十六年執字第
    九七八二號案卷。另向主管機關索取得堡公司及佑瑗公司之公司變更登記事項卡
    。
      理    由
一、原告主張：系爭機器原為訴外人得堡公司所有，嗣因該公司對原告有債務未還，
    經原告查封並聲請拍賣，於強制執行程序中之八十四年七月二十五日原告與得堡
    公司達成和解，由得堡公司將系爭機器讓與原告，惟因得堡公司尚有使用系爭機
    器之必要，故機器仍交由得堡公司保管使用。詎因得堡公司復對被告負有債務，
    而遭被告向台灣台南地方法院（下稱台南地院）聲請假扣押執行，但被告於聲請
    執行時誤原告所有之系爭機器為得堡公司所有，或基於故意，而為錯誤之查封，
    其後雖經原告提起第三人異議之訴並獲勝訴確定，然被告之前述查封行為已造成
    原告之損害，被告自應依民法第一百八十四條之規定負損害賠償責任。又因系爭
    機器遭被告查封時之價值為八十四萬元，但現存之價值僅餘十四萬二千四百元，
    為被告錯誤之查封行為所致，二者之價差七十三萬七千六百元為原告所受之損害
    ，原告自得併該等金額之法定遲延利息，向被告請求給付等語。
二、被告則以：被告於八十四年十月十七日聲請假扣押查封時，系爭機器仍由得堡公
    司保管使用，查封時機器未加警示標誌，得堡公司亦未提出異議，該公司之負責
    人蔡慶松之妻蔡官素錦且在場，現場並掛有祝賀得堡公司之扁額，其餘招牌、工
    廠、工人、機械等均與以前相似，顯示得堡公司仍繼續營運中，客觀情形，縱善
    良管理人亦會誤認係得堡公司所有，被告與執行法院更均無從得知原告與得堡公
    司有私相讓渡情事，被告並無故意或過失。又姑不論系爭機器之歸屬尚有爭議，
    縱認已由得堡公司讓歸原告所有，然系爭機器經被告查封後，仍由得堡公司保管
    使用，該公司依法於無損於機器價值之範圍內正常使用，原告即無受害之理；原
    告雖謂查封期間機器有七十餘萬元之價差損失，然系爭機器查封後，由訴外人保
    管、使用，嗣並由原告搬走，則查封期間機器之價值若有前揭減損，必係保管人
    保管、使用不當或原告搬遷所致，均與被告無關等語，資為抗辯。
三、本院查，原告主張系爭機器係其所有，被告基於故意或過失而於強制執行程序中
    聲請查封，致原告受有損害。則本件之主要爭點即在於系爭機器是否為原告所有
    及被告之聲請查封行為是否基於故意或過失，茲述如次：
（一）關於系爭機器之強制執行程序
  １、查系爭機器原係得堡公司所有，嗣因該公司對原告有票款未還，經原告以台南
      地院八十三年度全字第八六九號假扣押裁定為執行名義，聲請同法院於八十三
      年八月十二日查封，執行法院並指定該公司之董事蔡慶松為保管人（見八十三
      年度執字第七一一號卷第十六頁查封筆錄），嗣原告取得本案之執行名義，又
      於八十四年七月七日聲請強制執行上開查封之機器（見八十四年度執字四二五
      二號卷第一頁），惟於拍賣期日即同年七月二十五日，原告與得堡公司達成和
      解，約定自即日起，得堡公司將系爭機器以八十四萬元之代價讓與原告，並應
      按月償還原告五萬元，待債務總額一百五十萬元清償完畢後，系爭機器再行歸
      還得堡公司，若未於每月十日按時清償，原告得立即搬回機器等情（見原證二
      鑑定報告），原告則聲請撤回該本案之執行，但執行法官以原告未撤回假扣押
      之查封而裁定不予啟封（見同上案卷第二十四頁執行拍賣筆錄）；迨至同年十
      月間，被告亦對得堡公司取得八十四年全字第一八六０號假扣押裁定之執行名
      義，向同法院聲請查封系爭機器，經於同年十月十七日到台南縣仁德鄉○○路
      二二四號執行，查封時得堡公司之法定代理人不在，在場之莊智能稱：「得堡
      公司已由其承受（購買），現改為：佑瑗股份有限公司，主張暫不能查封」，
      但因未能提出公司變更登記資料，且被告以變更後之公司仍應概括承受原公司
      之債務為由，仍請求查封（見八十四年執全字第一四六三號卷第十九頁查封筆
      錄）。其後，原告除於八十五年一月十一日，以得堡公司僅部分清償為由，執
      同前之本案執行名義再聲請對系爭機器強制執行外（見八十五年度執字第五三
      五號卷），並於同年十月二十四日以系爭機器係其所有為由，對被告起第三人
      異議之訴（見八十五年度訴字第一六七八號卷第一頁下以下），該案嗣經台灣
      高等法院於八十七年八月三日以八十七年度上更（一）字第六九號判決，以機
      器係原告所有，判決原告勝訴，被告不服判決提起上訴，然因被告未於上訴狀
      內表明上訴理由，而經同法院於八十七年十一月三日裁定駁回上訴而確定（見
      同法院案卷第三十七頁以下、第五十三頁以下），原告即以此為由，聲請執行
      法院塗銷被告前開八十四年度執全字第一四六三號之查封，獲執行法院於八十
      八年二月二十五日准予塗銷（見八十四年度執全字第一四六三號卷第四十二頁
      以下）。惟被告於前開訴訟期間之八十六年七月二十三日曾執本案判決為執行
      名義，聲請調卷執行系爭機器（見八十六年執字第九七八二號）等事實，均經
      本院調卷查明，且為兩造所不爭，此部分之事實應可信為真實。
（二）系爭機器是否為原告所有？
      查原告與得堡公司之董事蔡慶松於前開強制執行拍賣期日曾達成和解之事實，
      已如前述（得堡公司之董事長於和解成立時為蘇正昆--見該公司之變更登記事
      項卡，蔡慶松僅為該公司之董事，但本件之兩造對於蔡慶松為得堡公司之實際
      負責人之事實並不爭執；再觀諸拍賣筆錄記載「債權人代理人來院導至現場執
      行拍賣程序，債務人得堡公司法定代理人蔡慶松在場，與債權人代理人達成和
      解，債權人代理人請求撤回本件執行」等語；及對照蔡慶松因任意遷移系爭機
      器所涉妨害公務乙案，亦以蔡慶松為負責人--見台南地院八十八年度易字第五
      一二號及台灣高等法院八十八年度上易字第一九五六號刑事判決書；甚至兩造
      與得堡公司間之各次假扣押或強制執行程序，亦多列蔡慶松為得堡公司之法定
      代理人--見前開各案卷，因之和解效力應及於得堡公司，附此敘明），被告對
      此復不爭執。徵諸和解文義，明白約定得堡公司以八十四萬元之代價將系爭機
      器讓與原告，機器雖未立即交付，但此係因得堡公司尚有使用之必要，故原告
      同意暫由該公司繼續使用（見本院年月日言詞辯論筆錄，蔡慶松之證述），亦
      即原告於受讓系爭機器之同時，與得堡公司訂立一新契約，即原告同意由得堡
      公司繼續占有使用機器，雙方以「占有改定」之方式完成交付，原告則取得「
      間接占有」，但得堡公司則須按月償還原告五萬元，待債務總額一百五十萬元
      清償完畢後，系爭機器再行『歸還』得堡公司，若未於每月十日按時清償，原
      告得立即搬回機器（見和解契約）。依上所述，機器之所有權，於和解契約訂
      立及「占有改定」之交付方式完成時已移轉為原告所有（其時並無得堡公司之
      其他債權人聲請強制執行或參與分配系爭機器，原告應已確定的取得所有權）
      ，而非僅由得堡公司提供予原告作為清償之擔保。至原告於取得機器所有權後
      再對該機器聲請強制執行，無異對自己之財產為執行，雖確與常情不合。對此
      ，原告將之歸諸於不諳法律及承辦人員之疏失應可採信。此由和解成立後，原
      告僅聲請撤回本案之執行，未將假扣押之執行一併撤回，執行法院亦未及時曉
      諭原告應併撤回，即可得證。蓋原告之假扣押之請求與本案之請求，同為一百
      七十萬元之票款（見上述八十三年假扣押執行卷內聲請狀及台南地院八十三年
      南簡字第七一六號宣示判決筆錄），則原告之本案執行既與執行債務人達成和
      解而同意撤回，實無再保留假扣押執行之理。因之原告於取得機器所有權後，
      再聲請對已有之機器執行，不影響其所有權之取得。
（三）被告聲請查封系爭機器有無故意或過失？
      １、查系爭機器為動產，而認定動產所有權之歸屬，原則上應推定客觀或外觀
          上占有動產之人為所有權人，執行法院為查封時亦本此原則作為應否查封
          之參考，至查封後，第三人爭執占有人之所有權，則應由該第三人提起第
          三異議之訴。
      ２、次查系爭機器於八十三年八月十二日即由原告查封（假扣押），查封後由
          蔡慶松任保管人，迨至八十四年七月二十五日原告與得堡公司和解後，機
          器仍由得公司繼續使用，原八十三年之查封並未啟封等事實，已如前述。
          則在查封狀態仍存在之情形下，被告於八十四年十月間聲請假扣押執行時
          ，執行法院本應「併案查封」即可，無重覆查封之必要，惟因執行法院不
          知有前案查封，而仍於八十四年十月十七日到台南縣仁德鄉○○路二二四
          號執行查封之事實，亦如前述。則以莊智能為董事長之佑瑗公司，雖確設
          立於八十四年九月間，公司事務所亦設於忠義路上址（見該公司變更登記
          事項卡），查封當時得堡公司之法定代理人不在，在場之莊智能表示：得
          堡公司已由其承受，改為佑瑗公司，主張暫不能查封等情（見同上八十四
          年十月十七日查封筆錄），然得堡公司之工廠原設同址，系爭機器亦存放
          該處，查封時系爭機器正常使用中，其上並無封條、封印等被查封之揭示
          ，得堡公司負責人蔡慶松之妻蔡官素錦且在場，現場並掛有祝賀得堡公司
          之扁額等事實，為兩造所不爭（見本院八十八年十二月十五日言詞辯論筆
          錄），因之，被告雖自承：「蔡太太（按即蔡官素錦）說機器不是他們的
          ，但沒說是何人的」等語（見同上筆錄），但於得堡公司並未解散或辦理
          撤銷登記（見同上筆錄，蔡慶松之證述），佑瑗公司當場無法提出公司設
          立登記之相關資料（見同上查封筆錄），被告無從得知佑瑗公司已在同址
          設立，莊智能更僅表示得堡公司已由其承受，蔡慶松之妻在現場及機器並
          無查封等外觀上機器猶在得堡公司占有使用之狀態下，被告堅持查封難謂
          其有過失；何況原告與得堡公司間有上述和解契約、和解後雙方約定機器
          仍由得堡公司占有使用，或蔡慶松另將機器交付莊智能占有使用等事實，
          被告更無從知悉。即便原告提起第三人異議之訴後，被告已得知前述和解
          內容，仍於八十六年七月二十三日持本案之執行名義聲請對系爭機器強制
          執行，亦屬自有權利之正當行使，並未故意侵害原告機器之所有權。
      ４、綜上所述，被告假扣押查封及聲請拍賣系爭機器之行為，係正當權利之行
          使，其行使之結果雖侵害真正權利人即原告之所有權，然因外觀上，機器
          確係由得堡公司占有使用，難認被告之行為有何故意或過失。
四、被告之查封、拍賣行為既無故意或過失，原告依民法第一百八十四條第一項之規
    定，請求被告給付侵權行為之損害賠償，即非正當，其訴為無理由，應予駁回。
    原告之訴既無理由，其假執行之聲請既失所依據，應併予駁回。
結論：原告之訴為無理由，依民事訴訟法第七十八條，判決如主文。
中      華      民      國    八十九    年      二      月    二十九  日
                                            民事第五庭法  官
右為正本係照原本作成
如對本判決上訴，須於判決送達後廿日內向本院提出上訴狀
中      華      民      國    八十九    年      二      月    二十五    日
~B法院書記官  莊滿美


司法院資訊處製作；財團法人民間司法改革基金會備份。
